臺灣臺中地方法院民事判決　　九十三年度簡上字第三二三號
　　上　訴　人　　丁○○
　　被 上 訴人　　乙○○○
　　　　　　　　　戊○○
　　兼
　　訴訟代理人　　甲○○
右當事人間請求損害賠償事件，上訴人對於中華民國九十三年九月十六日本院豐原簡
易庭九十三年度豐簡字第五六號第一審判決提起上訴，本院於民國九十四年五月二十
日言詞辯論終結，判決如左：
    主      文
上訴駁回。
第二審訴訟費用由上訴人負擔。
    事實及理由
一、本件上訴人起訴主張：上訴人所有坐落台中縣東勢鎮○○段四０六地號土地，與
    被上訴人之被繼承人許朝郎所有之同段四○七地號土地毗鄰（該四０七地號土地
    現登記為被上訴人乙○○○所有），惟於民國（下同）八十七年間因進行土地重
    測之結果，訴外人許朝郎實際占有之土地中有一部分坐落在前開四０六地號土地
    之範圍內，訴外人許朝郎竟與被上訴人於返還前開越權占有之土地予上訴人後，
    於八十八年一月間，自前開其占有之四○六地號土地上挖取土壤深約二十公分（
    面積二五九‧０九平方公尺）之土方，填充在其所有四○七地號土地上，嗣訴外
    人許朝郎於八十九年一月六日死亡，被上訴人為許朝郎之繼承人，爰依侵權行為
    、不當得利之法律關係請求被上訴人連帶賠償回復原狀之費用等語。（上訴人於
    原審有先、備聲明，先位聲明請求：被上訴人應連帶給付【下同】新臺幣八萬四
    千元，及自八十八年二月一日起至清償日止，按年息百分之五計算之利息。被上
    訴人乙○○○應容任上訴人行經其所有坐落臺中縣東勢鎮○○段四０七地號土地
    ，回填土壤於同段四Ｏ六地號土地至回填完畢為止。備位聲明請求：被上訴人應
    連帶給付九萬五千元，及自八十八年二月一日起至清償日止，按年息百分之五計
    算之利息。原審駁回上訴人之訴，上訴人提起上訴時仍為先、備位上訴聲明，惟
    於本院審理中，上訴人撤回先位聲明之上訴，是本院僅就上訴人於原審備位聲明
    部分審理其上訴有無理由）。
二、被上訴人則以：系爭四０六地號土地原登記為訴外人丙○○所有，八十七年十二
    月間辦理土地重測時，發現訴外人許朝郎所占有之土地中，有部分土地（即系爭
    土地）應屬訴外人丙○○所有，然因當時在系爭土地上，尚有訴外人許朝郎所種
    植之高經濟價值果樹及施加之肥料，訴外人許朝郎遂委由被上訴人乙○○○向訴
    外人丙○○表示返還系爭土地與丙○○，並欲取回果樹及土壤、鐵絲網等物品，
    經訴外人丙○○同意後，訴外人許朝郎遂於八十八年一月十日將系爭土地上之果
    樹及土壤取回，訴外人許朝郎信賴土地登記之所有權人丙○○同意處分之行為，
    取回系爭土地上之果樹及部分土壤，應不構成侵權行為；況訴外人許朝郎之行為
    縱有侵害系爭土地所有權人之權利，惟上訴人係於八十八年三月十六日始因買賣
    而取得該四０六號土地之所有權，上訴人自非前開侵權行為或不當得利之受損害
    人等語資為抗辯，並上訴答辯聲明：上訴駁回。
三、本件兩造依民事訴訟法第二百七十條之一第一項第三款規定，整理並協議簡化爭
    點如下，本院並以不爭執之事實為本判決之基礎：
（一）兩造不爭執之事實
  １、上訴人所有坐落台中縣東勢鎮○○段四０六地號土地，與被上訴人之被繼承人
      許朝郎所有之同段四○七地號土地毗鄰（該四０七地號土地現登記為被上訴人
      乙○○○所有），惟於八十七年間因進行土地重測之結果，訴外人許朝郎實際
      占有之土地中有一部分坐落在前開四０六地號土地之範圍內。
  ２、嗣於八十八年一月間，訴外人許朝郎自前開其占有之四○六地號土地上挖取土
      壤深約二十公分（面積二五九‧０九平方公尺）之土方，填充在其所有四○七
      地號土地上。
  ３、訴外人許朝郎於八十九年一月六日死亡，被上訴人為許朝郎之繼承人。
（二）本件爭執點：
  １、上訴人於八十八年三月十六日登記為台中縣東勢鎮○○段四０六地號土地之所
      有權人以前，是否為該土地之所有權人？
  ２、八十八年一月間許朝郎挖掘土方時，上訴人是否已實際占有前開四０六地號之
      土地？
  ３、因許朝郎前開挖掘土地之行為，丙○○是否曾將其對許朝郎之侵權行為損害賠
      償請求權、不當得利請求權讓與上訴人？
四、以下就兩造協議簡化之前開各爭執點，分敘本院得心證之理由：
（一）按不動產物權，依法律行為而取得設定、喪失、及變更者，非經登記，不生效
      力。民法第七百五十八條定有明文。查系爭四０六地號土地，上訴人係於八十
      八年三月十六日始以買賣為登記原因而取得所有權，此有該土地登記謄本附原
      審卷（第四十四頁）可憑，復為兩造所不爭，堪認為真實。上訴人雖又主張系
      爭四０六地號土地於八十八年三月十六日前雖登記為訴外人丙○○所有，然此
      純屬登記錯誤，其仍為真正所有權人，並以最高法院九十一年度台上字第二三
      六九號、八十六年度台簡字第六九號判決意旨為其論理依據，然查：
  １、最高法院九十一年度台上字第二三六九號判決號要旨係謂：「土地法第四十三
      條所謂登記有絕對效力，係指土地之登記名義人與真正權利人不同一，為保護
      因信賴登記而取得權利之第三人而設，將登記事項賦予絕對真實之公信力，故
      第三人信賴登記而取得土地權利時，不因登記原因之無效或撤銷而被追奪，惟
      此項規定，並非於保護交易安全之必要限度以外剝奪真正之權利，如在第三人
      信賴登記而取得土地權利之前，真正權利人仍得對於登記名義人主張登記原因
      為無效或撤銷，提起塗銷之訴，故上開土地法之規定於第三人自無處分權之登
      記名義人善意受讓土地時，始有適用，如非自無權處分人受讓土地，自不得適
      用上開規定。」是以，該判決旨在說明土地真正權利人在第三人善意取得權利
      前，仍得對登記名義人主張登記原因為無效或撤銷，且善意第三人若非自無權
      處分人受讓土地，自無土地法第四十三條之適用；然本件被上訴人既非系爭土
      地之登記名義人，亦非主張善意受讓之第三人，上訴人以該判決意旨為其請求
      之論理依據，尚有誤會。
  ２、又最高法院八十六年度台簡上字第六九號裁判係謂：「…，系爭土地在高錦華
      之上一代已有地上權存在，且該地上權係就當時存在上開四筆土地上之相通建
      物即現門牌號碼為苗栗縣頭份鎮○○路一八六、一八八號建物整體坐落之範圍
      而設定。致於系爭七四五號土地原應登記高光正、高光標為地上權人，而七四
      七號土地之地上權人原應登記為高翊峰、高翊倫，是因代書處理作業錯誤，致
      有登記錯誤情形，嗣後已予更正等情，亦經證人即承辦登記事項之代書張文魁
      證述屬實，有筆錄在卷可佐。再參諸前揭二筆土地均由高錦華等五人讓與被上
      訴人，讓與人既同為高錦華等五人，則彼等自有權決定受讓人人選，其於決定
      受讓人時，自係將地上權讓與於地上建物同一之人，而不可能讓地上權人與地
      上建物之所有人分屬不同之主體造成困擾。由此益証被上訴人所主張前揭錯誤
      登記等情節，實堪採信。綜上所述，系爭七四五號土地之地上權係自始可得確
      定，並無上訴人所主張地上權契約有不成立或無效情形。」揆其意旨係僅在說
      明地上權通常應係讓與於地上建物同一人之人，而認定該地上權之登記應有登
      記錯誤之情形，而無契約不成立或無效之情形；然該判決亦未認定該地上權之
      真正權利人於登記前即已取得該物權，是上訴人此部分主張，亦乏依據。
  ３、而土地法第六十八條第一項、第六十九條所謂登記錯誤，係指登記之事項與登
      記原因證明文件所載之內容不符而言（土地登記規則第十三條參照）。本件同
      段四０五地號土地，於重測前係編定為羊崎段七０之一一地號，系爭四０六地
      號土地，於重測前則編定為羊崎段七０之一八九地號，而羊崎段七０之一八九
      地號土地係由羊崎段七０之一一地號土地分割而來，且其中羊崎段七０之一一
      地號土地，於五十六年五月十日，以贈與為原因，登記為上訴人所有，而羊崎
      段七０之一八九地號土地則於五十六年五月十日登記為訴外人許和能所有（嗣
      以繼承為原因登記為丙○○、彭饉、許木榮所有），此有土地登記簿謄本附原
      審卷可稽，是以，依上訴人之主張及證人丙○○於原審之證詞，系爭四０五、
      四０六地號土地係於五十六年五月十日因代書於辦理移轉登記時之作業疏失，
      致登記之結果與實際所有權不符，然此情形尚非屬土地法第六十八條第一項、
      第六十九條所稱之登記錯誤，此由系爭四０五、四０六地號於八十八年間辦理
      登記時係以「買賣」為登記原因，而非由行政機關逕行更正，益徵該錯誤非屬
      土地法所謂因登記錯誤而得更正之範疇。是以，上訴人既係於八十八年三月十
      六日始登記為系爭土地之權利人，而系爭０六地號土地雖於五十六年五月十日
      因代書辦理移轉登記作業疏失，致登記為訴外人丙○○所有，上訴人雖仍為真
      正所有權人，然依土地法所為之登記有絕對效力，亦為土地法第四十三條所規
      定，此項絕對效力雖不能除斥真正之權利，惟真正權利人於第三人善意取得前
      ，除得訴請登記名義人塗銷登記或確認所有權外，尚無從否認登記之公信力，
      故上訴人於該登記尚未塗銷或移轉為上訴人所有前，上訴人仍非所有權人，故
      縱被上訴人之被繼承人許朝郎於八十八年一月間確有侵權行為，上訴人亦非權
      利受損害之人。
（二）又按占有固為事實，並非權利，但究屬財產之法益，民法第九百六十條至第九
      百六十二條且設有保護之規定，若侵害之，自屬違反法律保護他人之規定，自
      應成立侵權行為；至占有人對該占有物有無所有權，則非所問。上訴人另主張
      被上訴人之被繼承人許朝郎於重測後即先交還系爭土地予上訴人後，始侵害上
      訴人占有乙節，為被上訴人所否認，則上訴人自就此有利於己之事實應負舉證
      之責。然查：
  １、系爭土地原係在訴外人許朝郎占有中，此為兩造所不爭，於八十七年間重測時
      雖發現系爭土地非屬四０七地號土地範圍內，惟系爭四０六地號土地共有人許
      宏裕曾於八十七年十一月間以存證信函催告許朝郎於八十八年一月一日返還系
      爭土地，而許朝郎則以存證信函回覆稱因界址不明，欲於八十七年十一月二十
      九日在現場指界，嗣地政機關訂於八十八年一月四日複丈（台灣台中地方法院
      檢察署八十八年度偵字第八六七四號卷第二二頁、二五頁、三一頁參照），是
      迄八十八年一月四日地政機關至現場複丈前，兩造就系爭界址既乃有爭執，訴
      外人許朝郎自不可能交付系爭土地予上訴人占有。
  ２、又上訴人及訴外人許仁常就許朝郎挖土乙事，曾向台灣台中地方法院檢察署提
      出毀棄損壞之告訴，該告訴狀亦記載「…被告明知越界占耕部分，…為告訴人
      所有，依法應歸還告訴人，竟故意於八十八年元月間僱人以怪手將地面土壤挖
      空搬走，致地表層石頭磊磊，無法為正常之耕種…如今被告交還土地之時，竟
      加以破壞，致不能耕種…」等語（見前開偵查卷第三頁），且上訴人於偵查中
      亦陳稱「（告他何事？）我的土地，他還我，但表面上之部分把泥土挖掉…」
      等語（見前開偵查卷第十三頁），則依前開告訴狀內容及上訴人之陳述，亦難
      認訴外人許朝郎於八十七年重測後即將系爭土地交付上訴人占有。
  ３、況訴外人許朝郎若欲保全系爭土地上之部分土壤，理應在交付上訴人占有前即
      著手，始符合常情，且上訴人當時若已占有該土地，怎會任憑訴外人許朝郎挖
      掘自己占有之土地而未制止？綜上，上訴人既未能舉證證明其於許朝郎挖掘系
      爭土地前即已占有該土地，則其主張因占有遭侵害致受有損害或被上訴人受有
      不當得利云云，亦難憑採。
（三）上訴人又主張訴外人丙○○於八十八年三月十六日移轉系爭土地所有權登記時
      ，應有將該土地所有之權利（即包括本件損害賠償請求權、不當得利返還請求
      權）一併讓與上訴人之意思云云，並聲請本院傳訊證人丙○○以證明前開讓與
      之事實。然證人丙○○經本院多次合法通知均未到庭，且上訴人雖陳稱證人丙
      ○○因在大陸致未能到庭，惟經本院依職權查詢證人丙○○之入出境紀錄，顯
      示證人丙○○自九十二年六月二十一日入境後，即無出境紀錄，有該入出境查
      詢結果在卷可憑；而斟酌證人丙○○於原審之證稱：「．．．．許永常（應更
      正為甲○○）到我家找我說我的叔父許仁常告他，他說是土地土方的事情，請
      我寫同意書說要息事寧人。我想說大家都是親戚不要這樣告來告去。但我並不
      知道登記錯誤之事。（同意書上）身分證字號是我填上去的、姓名是我簽的、
      印章是我蓋上去的，同意書其他內容不是我寫的，有無看清楚我已忘了。簽的
      地點是在我家客廳。」等語，再觀諸該同意書之內容：「於民國八十八年一月
      十日之前（在本人尚未出售四０六土地之前），乙○○○曾當面徵詢本人同意
      將東勢羊崎段四０六地號重測後，許朝郎之同段四０七地號返還本人部分之土
      地，其上之梨樹、土壤．．．．等，同意交由許朝郎取回，本人完全同意。」
      應足認證人丙○○確係因不願親戚爭訟之動機，始在其對內容並非明確清楚之
      同意書上簽名，則證人丙○○怎可能會將其對被上訴人之損害賠償請求權或不
      當得利返還請求權讓與上訴人而興訟？是上訴人主張丙○○於辦理系爭土地所
      有權移轉登記於上訴人時，亦將已發生之侵權行為損害賠償請求權或不當得利
      返還請求權一併讓與上訴人云云，亦非可採。
（五）至上訴人聲請傳訊證人黃寶苗及其哥哥許仁常乙節，因依上訴人之陳稱，證人
      黃寶苗欲證明之待證事實為「證明系爭四○六地號土地在尚未辦理變更登記之
      前就由我承作」，惟此節與本件爭點無涉，而證人許仁常既與上訴人有兄弟之
      親，與訴外人許朝郎復因前開刑事毀損案件而有糾葛，已難期其證詞無偏頗之
      虞，是本院認無傳訊之必要，附此敘明。
五、綜上所述，上訴人主張其於八十八年一月間為系爭土地之所有權人及占有人，縱
    非所有權人或占有人，證人丙○○亦已讓與該損害賠償請求權或不當得利返還請
    求權，既均未能舉證以實其說，自不足採，是被上訴人抗辯上訴人並未受有損害
    ，尚屬可信。是則上訴人執此主張被上訴人應負侵權行為損害賠償責任或應返還
    所受之不當得利云云，自屬無據。從而，上訴人主張本於侵權行為、不當得利之
    法律關係，請求被上訴人連帶給付九萬五千元及自八十八年二月一日起至清償日
    止，按年息百分之五計算之利息，為無理由，不應准許；其假執行之聲請亦失所
    附麗，應併予駁回。原審為上訴人敗訴之判決，並駁回其假執行之聲請，並無不
    合。上訴意旨指摘原判決不當，求予廢棄改判，為無理由，應予駁回。
六、據上論結，本件上訴為無理由，依民事訴訟法第四百三十六條之一第三項、第四
    百四十九條第一項、第七十八條，判決如主文。
中　　　華　　　民　　　國　　九十四　　年　　　六　　　月　　　三　　　日
                                    臺灣臺中地方法院民事第四庭
~B審判長法官　洪碧雀
~B　　　法官　王　銘
~B　　　法官　陳添喜
右正本證明與原本無異
不得上訴
~B　　　書記官　王惟
中　　　華　　　民　　　國　　九十四　　年　　　六　　　月　　　三　　　日
